【裁判字號】    89,上易,2495
【裁判日期】    890918
【裁判案由】    偽造文書
【裁判全文】
臺灣高等法院臺中分院刑事判決                  八十九年度上易字第二四九五號
    上  訴  人  臺灣南投地方法院檢察署檢察官
    被      告  丁○○
                戊○○
                丙○○
    右三人共同
    選任辯護人  張英一
    被      告  己○○
                庚○○
                甲○○
右上訴人，因被告偽造文書案件，不服臺灣南投地方法院八十九年度易字第三一九號
，中華民國八十九年九月十八日第一審判決（起訴案號：臺灣南投地方法院檢察署八
十九年度偵字第一七０三號），提起上訴，本院判決如左：
    主  文
上訴駁回。
    理  由
一、公訴意旨略以：被告丁○○得知被告己○○之母即被告甲○○在外積欠賭債而離
    家，竟於民國（下同）八十五年二月五日與被告己○○協議，由被告己○○、庚○○及甲○○將其等家中之財產移轉登記，以避免財產經由法院拍賣而需繳付足
    以影響債權之土地增值稅，被告己○○及被告甲○○遂徵得被告庚○○之同意，
    而被告丁○○亦徵得被告丙○○、戊○○之同意，該六人旋基於共同之犯意聯絡
    ，於明知其等間並無買賣關係之情形下，竟於同年三月一日(1)將被告庚○○所有
    之南投縣埔里鎮○○段第二四一之一一二、二四一之一二九八、二四一之一六三
    二地號，以不實之買賣關係，向南投縣埔里地政事務所聲請辦理移轉登記，使該
    事務所職員登載於其職務上所掌地籍資料之公文書內，而將該等土地過戶給被告
    丙○○。(2)將被告甲○○所有之南投縣埔里鎮○○段第二四一之一七七一地號、
    埔里鎮○○○段第一八五之一三００、一八五之一九六一、一八五之一九八四、
    一八五之一九八七、一八五之一九八八、一八五之一九八九、一八五之一九九０
    、一八五之二一二六地號土地，以不實之買賣關係，向南投縣埔里地政事務所聲
    請辦理移轉登記，使該事務所職員登載於其職務上所掌地籍資料之公文書內，而
    將該等土地過戶給被告丙○○。(3)將被告己○○所有之南投縣埔里鎮○○段第二
    四一之一七七二地號、埔里鎮○○○段第一八五之三一八、一八五之一四０七、
    一八五之一九八二、一八五之一九八三、一八五之一九八六、一八五之一九九三
    地號土地，以不實之買賣關係，向南投縣埔里地政事務所聲請辦理移轉登記，使
    該事務所職員登載於其職務上所掌地籍資料之公文書內，而將該等土地過戶給丙○○及戊○○。均足生損害於土地登記之管理及正確性，並足致被告庚○○、己○○、甲○○之債權人及稅捐稽徵機關受損。其後並將埔里鎮○○○段第一八五
    之三一八等土地，分別設定抵押權予臺灣土地銀行及臺灣銀行。因認被告等六人
    共同涉犯刑法第二百十六條、第二百十四條之行使使公務員登載不實文書罪嫌。
二、本件公訴人認被告丁○○、丙○○、戊○○、己○○、庚○○、甲○○等六人涉
    有上開罪嫌，無非以被告己○○、庚○○、甲○○、丁○○、戊○○、丙○○等
    人，坦承右揭無買賣關係而由被告甲○○母子移轉土地予被告戊○○、丙○○等
    人之事實不諱，並有南投縣埔里鎮○○段第二四一之一一二等地號之地籍謄本影
    本在卷可佐。又為擔保貸款之清償，衡情以設定抵押權即可，根本毋須辦理過戶
    ，且以假買賣之原因向地政機關申請為不實之所有權移轉登記，足使債權人追償
    發生困難，對債權人已生損害。再被告丁○○與被告己○○訂立之協議書亦表明
    「避免財產一旦由法院拍賣扣除最影響債權的土地增值稅」乙語，有該協議書影
    本一份在卷足參，是被告等之行為，已足致庚○○、己○○、甲○○之債權人及
    稅捐稽徵機關受損極明，為其論罪之依據。惟訊據被告丁○○、丙○○、戊○○
    、庚○○四人，均堅決否認有何行使偽造文書犯行，被告丁○○、戊○○、丙○○均辯稱：系爭土地移轉登記確有對價關係，其中部分土地係用以抵償被告甲○○積欠被告丁○○之債務，部分土地則信託於被告丁○○或其指定之被告戊○○
    、丙○○名下，由被告丁○○代為處分土地，清償被告甲○○、庚○○、己○○
    其他對外之債務後，雙方再行決算，並無偽造文書之故意，其等知情該過戶之緣
    由等語。被告庚○○則辯稱其係經己○○事後告知，始知悉要過戶，其如何過戶
    詳情，己○○始知情，且該土地係被告甲○○等人所買受借其名登記，協議書等
    過戶文件上簽名，應係被告己○○所為等語。訊據被告己○○、甲○○二人，固
    坦承甲○○有積欠被告丁○○款項未償還之情事，並供稱該土地過戶予被告丁○○等人，是為了解決被告甲○○之債務，但雙方間債務沒有那麼多，己○○事先
    有打電話告知在國外之甲○○，且雙方未再給付價金，的確是假買賣，並且係遭
    被告丁○○所騙云云。
三、按犯罪事實應依證據認定之，無證據不得推定其犯罪事實，為刑事訴訟法第一百
    五十四條定有明文。次按事實之認定應憑證據，如未能發現相當證據，或證據不
  足以證明，自不能以推測或擬制之方法，以為裁判基礎（參見最高法院四十年台
    上字第八六號判例意旨）。本院經查：
(一)被告丁○○與被告甲○○是親家與親家母之關係，二人長期合夥買賣土地，約八
    十四年底、八十五年初時，被告甲○○因負債而委託代書林昭明全權處理土地產
    權過戶事宜，經代書林昭明通知被告甲○○民間借款之債權人開會協調，發現被
    告丁○○是主要債權人，債權額約有一、二千萬元，經共同協議結果，同意由被
    告丁○○承受被告甲○○、庚○○、己○○等人之債務，並以被告甲○○及其子
    庚○○、己○○名下的土地作為清償，被告丁○○對被告甲○○的債權並抵充為
    買賣的價金。且過戶的土地中，有一部分係被告丁○○所有，原信託於被告甲○○名下者，亦一併將土地持分過戶回來，當時沒有信託用語以辦理過戶登記之事
    實，業據證人即受託辦理右揭土地過戶事宜之代書林昭明，於原審時先後證述綦
    詳（參見原審卷九七、一三五頁），核與其於另案偵查中所有情節相符（參見八
    十八年偵字第三六六五號影印卷八十八年十二月二十八日訊問筆錄），並有協議
    書一紙附於偵卷可稽。而與被告丁○○簽訂上開協議書之被告己○○於原審調查
    時亦坦承「甲○○欠丁○○一六八八萬元，另外尚欠銀行貸款及其他債權人約五
    千多萬元」、「我們協議把土地過戶給丁○○或其指定人，我母親（指被告甲○○）的債務就不用還了，另外五千多萬的債務，丁○○會負責處理」等語在卷（
    參見同上卷三九頁），並於偵查中供稱「協議書寫完過戶之前有跟弟弟講」云云
    ，同日被告庚○○亦供稱「是我授權我媽媽處理」云云（參見八十九年他字第一
    一一號卷二七、二八頁），經核與證人蔡旻桂於原審所供「是我載己○○去簽協
    議書的，該庚○○是旻修所簽」等語相符（參見原審卷一三五頁），亦與被告甲○○己○○於另案偵查中所提出之會算單內容吻合（參見三六六五號偵查影印卷
    八十八年八月三日訊問筆錄），是上開協議書既係為清理債務所簽訂，雖該協議
    書並無信託之明文，惟考其協議書所有文句之意旨，被告己○○、庚○○及甲○○將其等名下之土地移轉登記予被告丁○○或指定之被告丙○○、戊○○之過程
    ，實係土地買賣與信託之混合契約無訛。況被告己○○、甲○○於本院亦供稱同
    日移轉之埔里鎮○○路八十八號之不動產確實有買賣關係存在，甲○○等人土地
    有些應係被告丁○○所購而借名登記，甲○○確有積欠被告丁○○一千多萬元尚
    未償還等語在卷，則被告丁○○、戊○○、丙○○上開所辯，尚堪採信，被告庚○○於本院辯稱伊係事後知悉云云，不足採信，是雙方間之過戶登記，巳難認係
    毫無對價之關係存在，至為顯明。
(二)又我國規範信託關係之信託法雖於八十五年一月二十六日制定公布，惟關於土地
    登記機關應如何辦理土地信託之登記，行政院內政部先於八十五年五月七日頒布
    「土地權利信託之變更登記作業原則」，又於八十五年十二月四日始以台（八五
    ）內地字第八五八二四九五號令頒「土地權利信託登記作業辦法」配合施行（參
    見原審卷一一九頁），是代書林昭明上開於原審證述：當時沒有以信託之用語辦
    理移轉登記乙節，尚非無憑，則代書林昭明於八十五年二月間，因土地登記實務
    上並無以信託為原因辦理移轉登記，致將右揭土地一律以買賣為原因辦理移轉登
    記，雖堪採認，然究不能因此即認代書林昭明或被告丁○○、丙○○、戊○○、
    己○○、庚○○、甲○○等人有使地政事務所為不實登載之故意。且衡諸被告丁○○、丙○○、戊○○、己○○、庚○○、甲○○等人既非研習法律或對於不動
    產登記有專門知識之人，其等間又堪認有債權債務關係存在，則其等依所簽之協
    議書將右揭土地委由代書林昭明全權處理，只要代書林昭明依現存制度辦理完畢
    ，達其等清理債務目的即可，實無強令代書應依何方式辦理而徒生無法辦妥登記
    之紛擾？本件被告己○○、甲○○二人，雖於原審及本院坦承所為為假買賣，有
    偽造文書云云，並提出土地過戶之價值明細，及所有債權人之資料為憑。但其等
    與被告丁○○間確有債務之事實，已如上述，該協議書亦未載明以何價格折算雙
    方之債務，被告己○○於本院復無法提出其等積欠其他債權人之債務，已以其等
    其他不動產如何清償，以致遭被告丁○○所詐騙簽約本件過戶之地，且當時該土
    地未經查封，部分土地復已抵押於合作金庫、丁○○等人，則該土地之折價是否
    公平，或有無違反公平誠信原則，均屬民事契約範疇，而土地目前有多少價值，
    核均與被告等人上開之過戶有何犯法行為，應屬無涉，是其等二人此部分之自白
    ，尚乏佐證可參，其等上開所辯，均難以採取。
(三)再者，證人林昭明於協調時既已通知被告甲○○民間借款之債權人到場協調，同
    意依上開協議書辦理，於該等民間借款之債權人自無何損害可言。此外，關於右
    揭土地原先設定有抵押權之債權人而言，因抵押權有追及效力，雖被告己○○、
    庚○○及甲○○將右揭土地移轉登記予被告丁○○、丙○○及戊○○，該等有抵
    押權之債權人，自仍得就被告丁○○、丙○○及戊○○名下之右揭土地實行抵押
    權，絲毫不受影響，難認受有損害。而埔里鎮○○○段一八五之三一八地號等土
    地，於八十五年一月間先設定抵押五千五百萬元予丁○○，嗣再過戶戊○○，亦
    無不法可言，且該八十五年四月、八十六年十月分向臺灣土地銀行、臺灣銀行設
    定抵押之時間，既在過戶之後，其貸款用途亦據被告丁○○於偵查中供承詳（參
    見八十八年偵字第三六六五號影印卷十二、八十八年十月十五日答辯狀），是該
    抵押設定難認有何不實。又被告丁○○、丙○○、戊○○與被告己○○、庚○○
    、甲○○間，就右揭土地所有權移轉登記之原因事實，既有合意，並非毫無對價
    ，而債務人之財產雖係債權人之總擔保，但未受查封前，債務人將該財產清償部
    分債權人之行為，亦非法所不許，難認其他債權人因而受所損害。再者，右揭土
    地係由法院拍賣或由被告己○○、庚○○、甲○○依上開協議書以買賣為原因辦
    理移轉登記，均需繳納同額之增值稅，於稅捐稽徵機關之課稅，亦無損害可言。
    則被告己○○、庚○○、甲○○於右揭土地未遭債權人訴請法院查封拍賣時，與
    債權人共同決定，依上開協議書議定方式清理債務，避免右揭土地一旦遭法院拍
    賣所值無幾之損失，本屬契約自由之範疇，其目的既非圖脫產及逃避債權人追索
    之目的，尚非法所不許，被告丁○○、丙○○、戊○○、己○○、庚○○及甲○○所為前揭移轉登記，均不足以生損害於公眾及他人，自難認被告丁○○、丙○○、戊○○、己○○、庚○○及甲○○共犯明知為不實之事項而使公務員登載於
    職務上所掌管之公文書罪。此外，復查無其他證據足資證明被告六人有公訴人所
    指右揭行使使公務員登載不實文書之犯行，原審因而綜合各情，依法均為被告無
    罪之判決，經核尚無不合。
四、檢察官上訴意旨略稱「土地權利信託之變更登記作業原則」係八十五年五月七日
    頒布，原審認係同年十二月四日，容有誤會，且該頒布前如有登記困難，應函請
    地政事務所解釋，焉可逕行以買賣登記。又原審認代書林昭明辦理之合法、違法
    云云，未盡明確。且原審認雙方間如有合意，應認並非不實，似認雙方如係虛偽
    意思表示，仍非不實，均不犯罪，此見解自有未洽。又原審認屬雙方間之契約自
    由範疇，將造成其他債權人無法得悉，如不犯法，似有誤會云云，固非無見。但
    依上所述，本件土地有些係被告丁○○購買而借名登記予被告甲○○等人所有，
    甲○○亦積欠被告丁○○一千多萬元尚未清償，則被告己○○代表其家人與被告
    丁○○簽妥協議書而處理債務，並依通常認知之買賣方式辦理過戶，已難認雙方
    間毫無相之對價存在，此與為避債而移轉登記予毫無關係第三人之脫產行為或未
    有借貸關係之虛偽抵押登記，明顯有別。且雙方間之協議書既簽立於八十五年二
    月間，自有其相當時效性，上開作業規則何時可頒布，任何人無法期待，雙方且
    依現存之買賣有對價而非無對價之贈與為登記原因，自難認雙方間有犯罪之故意
    。況債務人之財產未受法律限制時，如何處分自屬債務人之自由，如何期待每位
    債務人均公平對待每位債權人，是原審為被告等人無罪之理由，雖與本院上開認
    定未盡相符，但所依憑之審判事實及證據均屬相同，其結果更是無異，是檢察官
    徒以上開陳詞，指摘原判決不當，難認有理由，其上訴應予駁回。
據上論結，應依刑事訴訟法第三百六十八條，判決如主文。
本案經檢察官乙○○到庭執行職務
中      華      民      國      九十      年      一      月     二     日
                                  臺灣高等法院臺中分院刑事第二庭
                                        審判長法  官  羅  禮  政
                                              法  官  陳  欣  安
                                              法  官  蔡  聰  明
右正本證明與原本無異。
不得上訴。
                                              書記官    瑞  芳
中      華      民      國      九十      年      一      月     三     日
                                                                        Ｄ


司法院資訊處製作；財團法人民間司法改革基金會備份。
